臺灣基隆地方法院民事判決　　　　　　　 99年度訴字第476號
原　　　告　江傅坤貞
訴訟代理人　黃丁風律師
　　　　　　黃雅羚律師
被　　　告　王美蓮
兼訴訟代理人林金茂
上列當事人間請求塗銷抵押權登記事件，本院於民國100 年1 月
25日言詞辯論終結，判決如下：
    主  文
被告林金茂應將原告所有坐落臺北縣瑞芳鎮○○○段三爪子坑小
段二九四地號土地，權利範圍四分之一，以臺北縣瑞芳鎮地政事
務所七十五年瑞字第００１９１２號收件，於民國七十五年九月
二十二日登記，存續期間自民國七十五年九月十五日至七十八年
九月十四日止，擔保本金最高限額新台幣壹拾伍萬元，債務人及
設定義務人均為蘇琴，登記次序０００一之抵押權設定登記塗銷
。
被告王美蓮應將原告所有坐落臺北縣瑞芳鎮○○○段三爪子坑小
段二九四地號土地，權利範圍四分之三，以臺北縣瑞芳鎮地政事
務所七十六年瑞字第００２１４７號收件，於民國七十六年十月
二十八日登記，存續期間自民國七十六年十月九日至七十九年十
月八日止，擔保本金最高限額新台幣肆拾伍萬元，債務人為蘇月
，設定義務人為蘇月、林英、蘇益來、蘇榮樹、蘇阿源、蘇天賜
，登記次序為０００二之抵押權設定登記予以塗銷。
訴訟費用新台幣陸仟伍佰元，由被告林金茂負擔四分之一，餘由
被告王美蓮負擔。
    事實及理由
一、本件原告起訴主張：
  (一)原告前於民國97年1 月23日向訴外人劉智寬買受坐落於臺北
    縣瑞芳鎮○○○段三爪子坑小段294 地號，面積1,736 平方
    公尺，權利範圍為全部之土地（下稱系爭土地），為系爭土
    地之所有權人。
  (二)系爭土地前經原土地所有權人蘇琴等人分別以被告林金茂、
    王美蓮為權利人，而為附表所示之抵押權設定登記（被告林
    金茂部分，下稱登記次序1 之抵押權；被告王美蓮部分，下
    稱登記次序2 之抵押權）。登記次序1 之抵押權，係債務人
    蘇琴提供系爭土地應有部分之4 分之1 為被告林金茂設定本
    金最高限額新台幣（下同）15萬元之抵押權，其存續期間係
    自75年9 月15日至78年9 月14日，債務清償期為78年9 月14
    日，被告林金茂對於債務人蘇琴之15萬元債權，已於78年9
    月14日屆於清償期，於93年9 月14日即已罹於請求權時效，
    而前開時效消滅完成迄今已逾5 年；登記次序2 之抵押權，
    則係債務人蘇月提供蘇月、林英、蘇益來、蘇榮樹、蘇阿源
    、蘇天賜所有系爭土地應有部分之4 分之3 為被告王美蓮設
    定本金最高限額45萬元之抵押權，存續期間則約定自76年10
    月9 日至79年10月8 日，而債務清償期定為79年10月8 日，
    於79年10月8 日屆於清償期，於94年10月8 日即已罹於請求
    權時效，且時效消滅完成迄今亦已逾5 年。
  (三)按最高限額抵押權所擔保之債權，其請求權已因時效而消滅
    ，如抵押權人於消滅時效完成後，五年間不實行其抵押權者
    ，該債權不再屬於最高限額抵押權擔保之範圍；次按，所有
    權人對於妨害其所有權者，得請求除去，民法第881 條之15
    、第767 條中段分別定有明文，被告林金茂、王美蓮之前開
    債權既已分別罹於請求權時效，且於時效完成後，已逾5 年
    未實行抵押權，則前開債權均不再屬登記次序1 之抵押權、
    登記次序2 之抵押權所擔保範圍，從而，原告自得依前揭規
    定請求塗銷抵押權之登記。並聲明：如主文所示。
二、對被告答辯所為之陳述：
    再系爭土地之原所有權人蘇月、蘇琴等人雖曾於88年6 月17
    日委託律師發函與被告2 人，惟函文內容乃載「坐落台北縣
    瑞芳鎮○○○段三爪子坑小段1 地號等15筆土地，本人於74
    年間向林金茂設定抵押借款..」等語，惟函文所載，乃指「
    74」年7 月4 日所設定之本金最高限額20萬元間之抵押權，
    而該抵押權之設定業於76年3 月14日辦理塗銷，與本案登記
    次序1 之抵押權、登記次序2 之抵押權所擔保之債權無涉，
    並無因「承認」而時效中斷，是被告主張時效中斷云云，顯
    然有誤。
三、被告答辯略以：
  (一)訴外人蘇琴於74年間向被告林金茂借貸15萬，屆期因自知無
    法清償債務，乃央求被告林金茂向其購買含系爭土地在內之
    15筆土地應有部分（4 分之1 ），並同意以系爭土地設定抵
    押權，擔保所欠之15萬元借款；又訴外人蘇益來於76年間因
    需錢孔急，乃央求被告王美蓮以180 萬元購買其及蘇月、蘇
    阿源、蘇天賜、蘇榮樹及林英所有，含系爭土地在內等15筆
    土地之應有部分，惟因系爭土地係屬山坡地保育區之旱地，
    無法辦理過戶，蘇益來等人乃同意以系爭土地之應有部分（
    4 分之3 ）設定抵押，擔保180 萬元中之45萬元債權。而蘇
    琴、蘇月、蘇益來及蘇阿源明知系爭土地已出賣與被告二人
    ，土地所有權狀亦由被告保管中，竟向地政事務所申請補發
    權狀，將系爭土地出賣與他人，彼等所涉偽造文書犯行，亦
    經本院以89年度易字第626 號判決有期徒刑4 月、5 月、5
    月、5 月在案，且所提之確認與被告間買賣關係不存在訴訟
    ，亦遭臺灣臺北地方法院以88年度訴字第3854號判決敗訴。
    惟系爭土地仍於89年9 月13日過戶給李炳煌，繼而轉手給劉
    智寬，復於97年2 月22日移轉所有權予原告，系爭土地之移
    轉顯然事涉不法，亦屬疑竇重重。
  (二)又依蘇琴、蘇月、蘇益來及蘇阿源於88年6 月17日委託律師
    所發之基律字第95號函所載：「據當事人稱：『坐落台北縣
    瑞芳鎮○○○段三爪子坑小段1 地號等15筆土地，本人於74
    年間向林金茂先生設定抵押借款，屆期，林金茂先生即以本
    人一時籌措不及，無力清償為由，將設定之土地，按公告現
    值買受取得抵押設定之全部土地..』」，債務人蘇琴、蘇月
    、蘇益來及蘇阿源等人於88年6 月17日仍承認彼等向被告所
    為之2 筆本案借款，故而，時效亦應從88年6 月17日起算，
    而未中斷。並聲明：原告之訴駁回。
四、兩造不爭執事項：
  (一)訴外人蘇琴於75年9 月22日以其所有臺北縣瑞芳鎮○○○段
    三爪子坑小段294 地號作為擔保，以75年瑞字第001915號為
    被告林金茂設定本金最高限額15萬元之抵押權，權利範圍為
    4 分之1 ，存續期間自75年9 月15日至78年9 月14日，清償
    日期為78年9 月14日（即登記次序1 之抵押權）
  (二)訴外人蘇月、林英、蘇益來、蘇榮樹、蘇阿源及蘇天賜於76
    年10月28日以彼等所有之系爭土地，以76年瑞字第002147號
    為被告王美蓮設定本金最高限額45萬元之抵押權，債務人為
    蘇月，權利範圍為4 分之3 ，存續期間自76年10月9 日至79
    年10月8 日，清償日期為79年10月8 日（即登記次序2 之抵
    押權）。
  (三)原告主張上開登記次序1 之抵押權、登記次序2 之抵押權之
    事實，業據其提出系爭土地登記簿第二類謄本、臺灣省臺北
    縣土地登記簿、異動索引等件為證，且為被告所不爭執，堪
    信屬實。
五、原告主張登記次序1 之抵押權、登記次序2 之抵押權所擔保
    債務之清償期分別為78年9 月14日、79年10月8 日，且已於
    93年9 月14日、94年10月8 日罹於時效消滅，時效消滅後之
    5 年內被告亦未行使抵押權，因而主張塗銷抵押權登記，被
    告則以其等與系爭土地原所有權人蘇琴等人間存有買賣契約
    ，抗辯原告無法取得所有權，且蘇琴、蘇月等人亦曾於88年
    6 月17 日 委託律師來函，函中已承認上開抵押權所擔保之
    債務存在，而認請求權時效應自88年6 月17日起算，迄今尚
    未罹於時效等語置辯，是本件爭點厥為：原告是否得本於系
    爭土地所有權人之地位請求塗銷系爭抵押權？登記次序1 之
    抵押權、登記次序2 之抵押權所擔保之債權是否已罹於消滅
    時效？
    茲分述如下：
  (一)原告是否得本於系爭土地所有權人之地位請求塗銷系爭抵押
    權？
    被告雖辯稱：系爭土地已出賣與被告二人，且所有權狀亦由
    被告林金茂保管中，認原告無法輾轉取得所有權云云，惟按
    土地法第43條規定：「依本法所為之登記，有絕對效力。」
    ，所謂登記有絕對效力，乃為保護第三人起見，將登記事項
    賦與絕對真實之公信力（參見最高法院41年台上字第323 號
    判例），且以不動產為標的之買賣行為，核屬債權行為，僅
    於特定人間發生法律上之效力（對人效力之債權相對性），
    而非如物權行為，以登記為公示方法使第三人得知悉之狀態
    下，並以之作為權利取得、喪失、變更之要件，俾保護善意
    第三人，而對任何第三人均發生法律上之效力（對世效力之
    物權絕對性）。查系爭土地於89年9 月3 日即因買賣關係而
    移轉所有權與訴外人陳定買，續而於88年5 月10日、89年9
    月13日再因買賣，而接續移轉所有權與訴外人李炳煌、原告
    江傅坤貞，繼而於90年5 月7 日再移轉所有權予訴外人劉智
    寬，最後於97年2 月22日因買賣而完成所有權移轉登記予原
    告，有系爭土地異動索引附卷可稽，職此之故，縱認被告所
    言，其與訴外人蘇琴等人（即系爭土地原所有權人）就系爭
    土地訂有買賣契約為真，此買賣契約亦僅具有債權相對性，
    無法以之對抗原告，而原告因信賴土地登記，向訴外人劉智
    寬買受系爭土地，即屬善意第三人，自亦應受土地法第43條
    之保護，難謂原告非系爭土地之所有權人，是以，原告自得
    本於所有權人之地位請求塗銷系爭抵押權，被告所辯，並無
    理由。
  (二)登記次序1 之抵押權、登記次序2 之抵押權所擔保之債權是
    否已罹於消滅時效？
  1.按所稱最高限額抵押權者，謂債務人或第三人提供其不動產
    為擔保，就債權人對債務人一定範圍內之不特定債權，在最
    高限額內設定之抵押權；最高限額抵押權所擔保之債權，其
    請求權已因時效而消滅，如抵押權人於消滅時效完成後，5
    年間不實行其抵押權者，該債權不再屬於最高限額抵押權擔
    保之範圍，96年3 月28日增訂、同年9 月28日施行之民法第
    881 條之1 第1 項、第881 條之15分別定有明文。又修正之
    民法第881 條之1 至第881 條之17之規定，除第881 條之1
    第2 項、第881 條之4 第2 項、第881 條之7 之規定外，於
    民法物權編修正施行前設定之最高限額抵押權，亦適用之，
    民法物權編施行法第17條亦有明定。本件登記次序1 之抵押
    權、登記次序2 之抵押權為「最高限額抵押權」，雖設定於
    96年9 月28日民法物權編修正施行前，揆諸前揭規定，仍有
    民法第881 條之1 至第881 條之17（除第881 條之1 第2 項
    、第881 條之4 第2 項、第881 條之7 外）規定之適用，合
    先敘明。
  2.次按「請求權，因十五年間不行使而消滅」，民法第125 條
    亦定定有明文。查本件登記次序1 之抵押權之抵押權存續期
    間為自75年9 月15日至78年9 月14日，債務清償期為78年9
    月14日，登記次序2 之抵押權之抵押權存續期間為76年10月
    9 日至79年10月8 日，債務清償期為79年10月8 日，迄至93
    年9 月14日、94年10月8 日即已分別罹於15年之請求權時效
    ，被告固以前詞置辯，惟依照訴外人蘇月等人前於88年6 月
    17日委託律師函被告之事項為「據當事人稱：『坐落台北縣
    瑞芳鎮○○○段三爪子坑小段一地號等十五筆土地，本人於
    七十四年間向林金茂先生設定抵押借款，屆期，林金茂先生
    即以本人一時籌措不及，無力清償為由，將設定之土地，按
    公告現值買受取得抵押設定之全部土地..』」，核其所指之
    設定抵押借款日期係為「74」年，復觀之原告所提卷附系爭
    土地臺灣省臺北縣土地登記簿之他項權利部所載，被告林金
    茂除本案之登記次序1 、2 之抵押權外，訴外人蘇琴亦曾於
    74 年7月4 日為被告林金茂設定本金最高限額抵押權20萬元
    ，抵押權存續期間則為74年7 月5 日至77年7 月4 日止，與
    本案登記次序1 、2 之抵押權之設定日期分別為75年、76年
    ，抵押權存續期間分別自75年9 月15日至78年9 月14日、76
    年10月9 日至79年10月8 日，核屬二事，而民法第129 條第
    1 項第2 款所稱之承認，係因時效而受利益之當事人（債務
    人）向請求權人表示認識其請求權存在之觀念通知，固無須
    明示其權利之內容及範圍等，惟仍以有可推知之表示行為始
    足，而細稽前開律師函所承認之設定抵押借款之日期既係74
    年，且訴外人蘇琴於74年間亦確曾以系爭土地上為被告林金
    茂設定本金最高限額抵押權，則開函所指之「抵押借款」，
    是否係指登記次序1 、2 之抵押權借款顯非無疑，是故，被
    告辯稱因債務人蘇琴等人於88年6 月17日委託律師來函承認
    登記次序1 、2 之抵押權所擔保之債權，因而時效中斷云云
    ，並不足採。又被告林金茂、王美蓮於登記次序1 、2 之抵
    押權所擔保之債權消滅時效完成後，迄至本院言詞辯論終結
    時止，已逾5 年仍未實行抵押權，則揆諸前揭規定，該債權
    自不再屬於最高限額抵押權擔保之範圍，當堪確定。
  (三)綜上，登記次序1 、2 之抵押權所擔保債權之請求權既已分
    別於93年9 月14日、94年10月8 日罹於時效而消滅，被告復
    於消滅時效完成後逾5 年仍未實行抵押權，該債權不再屬於
    系爭抵押權擔保之範圍，依抵押權之從屬性，登記次序1 、
    2 之抵押權所擔保之債權已不存在，又系爭土地現為原告所
    有，從而，原告依民法第767 條規定請求被告塗銷登記次序
    1 、登記次序2 之抵押權設定登記，為有理由，應予准許。
六、本件事證已臻明確，兩造其餘攻擊防禦方法及所提證據，於
    判決結果不生影響，爰不一一論列，併此敘明。
七、據上論結，本件原告之訴為有理由，依民事訴訟法第78條、
    第87條第1 項，判決如主文。
中    華    民    國   100    年    2     月    8     日
                  民事庭法  官  周霙蘭
以上正本係照原本作成。
對於本件判決如有不服，應於收受送達後20日內向本院提出上訴
書狀，敘述上訴之理由，上訴於臺灣高等法院，並按他造當事人
之人數附具繕本。如委任律師提起上訴者，應一併繳納上訴審裁
判費。
中    華    民    國   100    年    2     月    9     日
                        書記官  王毓嫻
附表：
1.被告林金茂部分（即登記次序1之抵押權）：
  臺北縣瑞芳鎮○○○段三爪子坑小段二九四地號土地，權利範
  圍四分之一，以臺北縣瑞芳鎮地政事務所七十五年瑞字第００
  １９１２號收件，於民國七十五年九月二十二日登記，存續期
  間自民國七十五年九月十五日至七十八年九月十四日止，擔保
  本金最高限額新台幣壹拾伍萬元，債務人及設定義務人均為蘇
  琴，登記次序為０００一。
2.被告王美蓮部分（登記次序2之抵押權）：
  臺北縣瑞芳鎮○○○段三爪子坑小段二九四地號土地，權利範
  圍四分之三，臺北縣瑞芳鎮地政事務所七十六年瑞字第００２
  １４７號收件，於民國七十六年十月二十八日登記，存續期間
  自民國七十六年十月九日至七十九年十月八日止，擔保本金最
  高限額新台幣肆拾伍萬元，債務人為蘇月，設定義務人為蘇月
  、林英、蘇益來、蘇榮樹、蘇阿源、蘇天賜，登記次序為００
  ０二。